【裁判字號】    97,訴,171
【裁判日期】    980219
【裁判案由】    殺人未遂
【裁判全文】
臺灣苗栗地方法院刑事判決              97年度訴字第171號
公  訴  人  臺灣苗栗地方法院檢察署檢察官
被      告  乙○○
選任辯護人  王勝和  律師
上列被告因殺人未遂案件，經檢察官提起公訴（96年度偵字第56
88號），本院判決如下：
    主    文
乙○○犯傷害致人重傷罪，處有期徒刑伍年。
    犯罪事實
一、乙○○因與黃寬新有買賣漁貨之債務糾葛，於民國96年10月
    21日15時20分許，看見黃寬新與友人丙○○坐在苗栗縣竹南
    鎮龍鳳里龍鳳漁港漁會正前方海堤邊水泥護欄上飲酒閒聊，
    隨即走向黃寬新面前，質問稱：「欠我的錢怎麼不還！」，
    嗣於黃寬新起身回稱：「你要我還錢，那個單子給我看一下
    」之際，乙○○明知黃寬新背後係用以上下漁貨之混凝土階
    梯（再後方即為港口），該階梯外緣與港口間復未有欄杆加
    以防護，衡情一般人向後跌落該處，有致重傷之可能，此為
    被告所能預見，竟仍基於傷害之故意，於黃寬新起身未及站
    穩之際，出手推黃寬新1 下，致黃寬新跌落階梯，再滾落至
    階梯之最下方，因而受有腹部鈍傷合併肝脾破裂、頭部外傷
    合併顳部硬腦膜下出血及顱骨骨折等身體多處之傷害。嗣經
    在場販賣漁貨之甲○○報案，將黃寬新送醫急救，並為保全
    其性命，而將脾臟切除，致受有重傷害（黃寬新已於97 年7
    月24日死亡，惟其死亡與本案無關）。
二、案經黃寬新告訴及苗栗縣警察局竹南分局報告臺灣苗栗地方
    法院檢察署檢察官偵查起訴。
    理    由
壹、證據能力部分：
一、被告以外之人於審判外之言詞或書面陳述，除法律有規定者
    外，不得作為證據，刑事訴訟法第159 條第1 項定有明文。
    本件丙○○及戊○○之警詢筆錄，均屬被告以外之人於審判
    外之言詞陳述，依前述規定，並無證據能力。
二、被告以外之人於偵查中向檢察官所為之陳述，除顯有不可信
    之情況者外，得為證據，刑事訴訟法第159 條之1 第2 項亦
    有明文。本件丙○○於偵查中向檢察官所為之陳述，經查並
    無顯有不可信之情況，而得為證據。然該偵查中之證詞並未
    為本判決援引為論罪之證據，特此說明。
三、被告以外之人於審判中死亡者，其於檢察事務官、司法警察
    官或司法警察調查中所為之陳述，經證明具有可信之特別情
    況，且為證明犯罪事實之存否所必要者，得為證據，刑事訴
    訟法第159 條之3 第1 款定有明文。本件告訴人黃寬新雖於
    本院審理中之97年7 月24日死亡，惟查其於97年1 月4 日提
    出之刑事告訴狀及於97年1 月9 日提出之刑事更正聲請狀（
    見偵卷第30、34頁），業經證人戊○○於本院結證稱：上開
    書狀有部分加入伊自己之意思（見本院卷第237 頁），則上
    開書狀既非完全出自黃寬新之陳述，該書狀之內容是否為黃
    寬新之真意，非無疑義，尚難認具有可信之特別情況，依前
    開說明，自無證據能力。
四、被告之選任辯護人於本院準備程序中，除主張丙○○、戊○○之警詢筆錄，及黃寬新之告訴狀，無證據能力外（上開證
    據均無證據能力，已如前述），其餘均不爭執其證據能力，
    而得採為本案之證據，被告對此亦未表示反對之意見，有本
    院準備程序筆錄及審判筆錄在卷可考（見本院卷第180 頁）
    。本院審酌本判決以下所引用之人證，均屬本院審理中交互
    詰問之證人；又相關書證亦查無違法取證或捏造虛假之情事
    ，以之作為本案之證據，皆屬適當。是本判決以下所引用之
    人證、書證均得為本案之證據。
貳、實體部分：
一、訊據被告對於前揭時間，黃寬新與丙○○坐在龍鳳漁港漁會
    正前方海堤邊之水泥護欄上飲酒聊天，黃寬新所坐位置後方
    為上下漁貨用之混凝土階梯，嗣黃寬新跌落撞及該階梯，因
    而受有腹部鈍傷合併肝脾破裂、頭部外傷合併顳部硬腦膜下
    出血及顱骨骨折等身體多處傷害，經送醫救治後，進行脾臟
    切除術之事實坦承不諱，並有財團法人為恭紀念醫院（下稱
    為恭醫院）96年10月29日出具之甲種診斷證明書在卷可稽（
    見偵卷第10頁）。惟矢口否認有何犯行，辯稱：伊並未質問
    黃寬新為何欠錢不還，亦未推黃寬新，黃寬新係因飲酒後站
    立不穩，自行掉落混凝土階梯云云。經查：
  (一)據證人即與黃寬新一同坐在海堤邊水泥護欄上之丙○○於本
    院結證稱：「被告跟黃寬新說你以前欠我的錢，怎麼不還我
    ，黃寬新就站起來，說你要我還錢，那個單子給我看一下，
    然後黃寬新站起來，被告可能是想打黃寬新，有用手推1下
    」，「我確實有看到被告用手去推黃寬新」（見本院卷第20
    6 頁）。徵諸證人即在場販賣漁貨於事發後呼叫救護車之證
    人甲○○於本院結證稱：「事發後證人丙○○好像在責怪被
    告，被告說沒有，兩人就在那邊有點爭執」，「（檢察官問
    ：你最有印象就是他（丙○○）當場就質疑他（被告）說你
    怎麼推他就對了？）對，他們兩個就有發生爭執」等語（見
    本院卷第227 頁）。足見當時被告應有以手推黃寬新，致黃
    寬新跌落水泥階梯之情事，否則丙○○自無於事發當時隨即
    責怪被告之理。衡以證人丙○○與被告並無仇隙，並無故意
    誣陷被告之必要；而證人甲○○更僅係在事發現場擺攤販賣
    漁貨之人，與本案之被告、被害人及證人均不相識，其證詞
    自堪採信。又以丙○○之證詞與甲○○之證述內容相互勾稽
    ，亦相吻合，益徵證人丙○○之證詞應屬真實。另黃寬新積
    欠被告漁貨2,750 元未還之情，為被告所是認，則當被告看
    見黃寬新與丙○○坐在海堤邊之護欄上聊天，遂前去要求黃
    寬新還錢，並因黃寬新要求被告提出單據，被告一時氣憤因
    而以手推黃寬新，尚與常情契合。綜上足認，證人丙○○之
    證詞堪予採信，被告確有以手推黃寬新，致其跌落水泥階梯
    ，因而受有如犯罪事實欄所示傷害之事實。
  (二)至被告究係推黃寬新之何處，證人丙○○固稱伊不確定（見
    本院卷第206 、215 頁），惟查，不問被告究係推黃寬新身
    體之何處，均因此造成黃寬新跌落水泥階梯之事實。又被告
    固於事發後丙○○質疑其為何推黃寬新時，被告當場予以否
    認，惟查，被告見已肇下事端，因而極力撇清責任，此乃人
    之常情，是尚不能因被告曾立即否認，即認被告必無推黃寬
    新之行為。上開情節均不足為被告有利之認定。
  (三)又證人即黃寬新之兄戊○○雖於本院證稱：黃寬新告訴伊，
    「他一站起來就不知道了」（見本院卷第231 頁），惟查，
    黃寬新每天有喝酒之習慣，業經證人丙○○證述在卷（見本
    院卷第219 頁）。另參以黃寬新於事發後送為恭醫院急救，
    該院檢驗其血液中酒精濃度達350.2mg/dl（見本院卷第160
    頁），足見事發當時黃寬新應係與丙○○坐在海堤邊之水泥
    護欄上飲酒無誤，且黃寬新當時已有醉意，兼以被告以手推
    黃寬新事出突然，是以黃寬新對於被告曾以手推伊之情節毫
    無記憶，尚屬合理。自不能因其未向戊○○提及遭被告推擊
    以致跌落之情節，即認被告必無推黃寬新之行為。是以上述
    情節亦無從為被告有利之認定。
  (四)綜上足認，被告確有質問黃寬新為何欠錢不還，並以手推黃
    寬新，致其跌落水泥階梯之事實。被告辯稱：伊並未質問黃
    寬新為何欠錢不還，亦未推黃寬新，黃寬新係因飲酒後站立
    不穩，自行掉落混凝土階梯云云，殆屬卸責之詞，洵不可採
    。
  (五)被告雖聲請傳訊證人即丙○○之妻丁○○，惟查丁○○究有
    無目擊事發經過，尚屬未明，且本件事證已臻明確，爰不再
    予以傳訊，併此敘明。
二、被告之上開行為，是否構成殺人未遂罪？查：
  (一)按刑法上殺人與傷害之區別，應以加害人有無殺意為斷，以
    戕害他人生命之故意，著手於刺殺之實行而未發生死亡之結
    果，為殺人未遂；倘無使人喪失生命之故意，僅在使其身體
    、健康受到傷害，則為傷害罪，二罪皆發生傷害之結果，祗
    其主觀犯意及身體傷害程度不同而已。被害人所受傷害之程
    度及部位，固不能據為認定有無殺人犯意之唯一標準，但被
    害人所受傷害之程度、部位，及加害人之下手情形如何，於
    審究犯意方面，仍不失為重要參考，最高法院20年非字第10
    4 號判例、87年度台上字第4494號判決可資參考。
  (二)本件被告與黃寬新並無深仇大恨，2 人僅有黃寬新積欠被告
    漁貨2,750 元之糾紛，業據被告於本院供述甚明（見本院卷
    第242 頁），衡情被告應無致黃寬新於死之故意或間接故意
    。另由被告並未使用任何刀械器具作為兇器，僅於偶遇之情
    況下，因催討欠款，而以手推黃寬新1 下，黃寬新即掉落水
    泥階梯，其下手情形輕微等情以觀，尚難認被告於行為之初
    即有殺害黃寬新之故意或間接故意。
  (三)次按刑法上之加重結果犯，以行為人對於加重結果之發生有
    預見之可能，能預見而不預見者為要件。本件被告自承對於
    事發現場之環境熟悉，亦即對於黃寬新所坐位置後方即為上
    下漁貨之水泥階梯知之甚詳（見本院卷第243 頁），而觀之
    該水泥階梯約有10階之高，其上多附著有尖銳之貝殼，階梯
    外緣與港口間復未有欄杆加以防護（見偵卷第13至15頁照片
    ），衡情一般人向後跌落該處，應有致重傷之可能，此為被
    告所能預見，乃被告客觀上能預見其以手推黃寬新，極有可
    能導致黃寬新因而跌落水泥階梯致受重傷，竟仍於黃寬新起
    身之際，出手推黃寬新1 下，致其跌落水泥階梯，而受有腹
    部鈍傷合併肝脾破裂、頭部外傷合併顳部硬腦膜下出血及顱
    骨骨折等身體多處之傷害，其中脾臟更因而切除（構成重傷
    害，詳後述），是被告顯具有傷害之故意，足堪認定，且其
    故意傷害行為與黃寬新之重傷害結果間，復有相當因果關係
    存在。
  (四)黃寬新因本件事故致切除脾臟，有為恭醫院甲種診斷證明書
    在卷可考（見偵卷第10頁）。查脾臟為人體器官之一，若遭
    切除，即不可復得，自影響人身器官之完整，已屬重大不治
    之情形；而脾臟之切除，雖其功能在西醫觀點可由其他淋巴
    組織替代，但卻有增加特殊感染機率，即人體免疫力減低，
    就人體自然防衛體系而言，若免疫能力降低，身體遭受外界
    侵入之危險相對增加，對身體及健康之影響不可不謂重大；
    況脾臟之切除，其所主掌對身體之主要功能喪失，對人體將
    有重大影響，亦為中醫所肯定。又刑法第10條第4 項第6 款
    所謂重傷之意義，係指身體與健康兩者而言。脾臟在醫學上
    之見解，縱使與健康無重大影響，但究屬人體臟器之一，既
    毀敗至不治而切除，應屬重傷害（最高法院87年度台上字第
    2281號、89年度台上字第3263號判決意旨參照）。從而被告
    於黃寬新起身之際，以手推黃寬新1 下，致其向後跌落水泥
    階梯，造成脾臟毀壞切除，自已構成重傷害之結果。
  (五)綜上所述，本件罪證明確，被告犯行洵堪認定。核被告所為
    ，係犯刑法第277 條第2 項後段之傷害致人重傷罪。
三、公訴意旨雖認：被告係犯刑法第271 條第2 項之殺人未遂罪
    嫌，惟按殺人未遂罪之成立，必須加害人具有戕害他人生命
    之故意，著手於殺害之實行而未發生死亡之結果始為相當，
    若僅以普通傷害之意思而毆打被害人，雖發生重傷之結果，
    亦係刑法第277 條第2 項後段普通傷害罪之加重結果犯，祇
    應成立傷害人致重傷罪，不能以刑法第271 條第2 項之殺人
    未遂罪論科（最高法院59年台上字第1746號判例意旨參照）
    。查本案被告主觀上並無殺害黃寬新之故意或間接故意，僅
    有傷害黃寬新之故意，致生重傷害之加重結果，已如前述，
    其與檢察官起訴之基本社會事實既屬相同，爰依刑事訴訟法
    第300 條規定，變更檢察官所引應適用之起訴法條。
四、爰審酌被告前無犯罪紀錄，有臺灣高等法院被告前案紀錄表
    在卷可參；本案之事起，係因被告認黃寬新尚積欠其漁貨2,
    750 元，未還錢竟仍與丙○○坐在海堤邊飲酒，於前去要求
    還錢時，黃寬新猶要被告拿出單據以資證明，被告一時氣憤
    始以手推黃寬新，其下手之情形尚屬輕微，及其犯罪動機、
    目的、手段、方法，及黃寬新所受之傷害頗重，被告未取得
    告訴人之諒解，並賠償告訴人之損害，暨檢察官對被告具體
    求處有期徒刑6 年等一切情狀，量處如主文所示之刑。
據上論斷，應依刑事訴訟法第299 條第1 項前段、第300 條，刑
法第277 條第2 項後段，判決如主文。
本案經檢察官黃棋安到庭執行職務。
中    華    民    國    98    年    2     月    19    日
                  刑事第一庭審判長法  官  劉興浪
                                  法  官  羅貞元
                                  法  官  黃佩韻
以上正本證明與原本無異。
如不服本判決，應於收受本判決後10日內向本院提出上訴書狀，
其未敘述上訴理由者，並得於提起上訴後10日內向本院補提理由
書狀（均須按他造當事人之人數附繕本）「切勿逕送上級法院」
。
                                書記官  巫  穎
中    華    民    國    98    年    2     月    19    日
附錄本案論罪科刑法條全文：
刑法第277條
傷害人之身體或健康者，處三年以下有期徒刑、拘役或一千元以
下罰金。
犯前項之罪因而致人於死者，處無期徒刑或七年以上有期徒刑；
致重傷者，處三年以上十年以下有期徒刑。


司法院資訊處製作；財團法人民間司法改革基金會備份。
